臺灣高等法院民事判決
110年度上易字第811號
上  訴  人  里昂庭國際控股集團有限公司


法定代理人  黃韻庭  


訴訟代理人  陳志峯律師
複  代理人  鄭哲維律師
被  上訴人  陳琪貴  
上列當事人間請求返還所有物事件，上訴人對於中華民國110年5
月6日臺灣新北地方法院109年度訴字第2594號第一審判決提起上
訴，本院於111年4月13日言詞辯論終結，判決如下：
    主      文
上訴駁回。
第二審訴訟費用由上訴人負擔。
    事實及理由
壹、程序方面：
一、按外國公司，於法令限制內，與中華民國公司有同一之權利
    能力，民國107年8月1日修正、同年11月1日施行之公司法第
    4條第2項定有明文。查上訴人係依塞舌爾共和國法律設立登
    記之外國公司，此有上訴人註冊證明書、公司登記相關資料
    在卷可稽（見原審卷第113、115、209頁），依前揭規定，
    上訴人於本件訴訟即有當事人能力。
二、次按關於物權依物之所在地法；關於由侵權行為而生之債，
    依侵權行為地法，涉外民事法律適用法第38條第1項、第25
    條本文分別定有明文。上訴人既係於塞舌爾共和國設立登記
    之外國公司，本件具有涉外因素，應屬涉外民事事件。又兩
    造均不爭執本件我國法院有國際管轄權，且上訴人係依物上
    請求權及侵權行為之法律關係，請求被上訴人返還如民事起
    訴狀附圖（見原審卷第21頁）所示7套禮服（下稱系爭7套禮
    服）或賠償上開禮服之價額，而被上訴人自承其現持有系爭
    7套禮服（見本院卷第185、335頁），依前揭規定，應依我
    國民法為準據法，兩造亦合意以我國法為準據法（見本院卷
    第354頁），是本件應適用我國法律規定。
貳、實體方面：　　　　
一、上訴人主張：伊於108年9月30日在法國羅浮宮德農館，主辦
    「羅浮之夜、紅樓夢境」羅浮宮VVIP封館之夜活動（下稱系
    爭活動），並由伊支出舉辦系爭活動相關費用。伊就系爭活
    動期間由模特兒穿著展示之系爭7套禮服部分，係與訴外人
    即禮服製作者游采昕成立承攬關係，並於同年8月28日至同
    年9月18日期間匯款給付游采昕合計新臺幣（下同）117萬4,
    609元（其中包含系爭7套禮服製作費用86萬2,779元），故
    系爭7套禮服均為伊所有，而與被上訴人無涉。詎被上訴人
    竟以伊積欠設計費用為由，拒絕返還系爭7套禮服，惟兩造
    間並無禮服設計費之約定。爰依民法第767條第1項前段規定
    ，請求被上訴人返還系爭七套禮服，如不能返還上開禮服，
    則依同法第184條第1項前段規定，求為命被上訴人給付系爭
    七套禮服之價額86萬2,779元，及加付自起訴狀繕本送達翌
    日起算法定遲延利息之判決。原審為上訴人敗訴之判決，上
    訴人提起上訴，聲明：㈠原判決廢棄。㈡被上訴人應將系爭7
    套禮服返還予上訴人。如不能返還時，應給付上訴人86萬2,
    779元，及自起訴狀繕本送達翌日起至清償日止，按年息百
    分之五計算之利息。
二、被上訴人則以：伊曾多次參與海內外服裝設計展，為享譽海
    內外之服裝設計師。系爭活動係由伊承辦，上訴人為該活動
    之出資贊助商；系爭7套禮服乃伊所有「張暘定製」品牌之
    禮服，均係由伊設計，並由伊及製作團隊（包括游采昕、淘
    妮服飾、秋蘭姐等人）共同製作，並非由游采昕1人製作。
    而兩造間就系爭7套禮服之設計及製作未曾簽立書面契約，
    亦未約定禮服完成後之所有權歸屬，且上訴人迄今僅給付部
    分禮服製作費用予游采昕，尚未給付其餘設計費、材料費、
    工資等，故系爭7套禮服仍為伊所有，上訴人之請求均無理
    由等語，資為抗辯。並答辯聲明：上訴駁回。
三、經查，系爭活動係於108年9月30日晚間在法國羅浮宮德農館
    舉辦，上訴人為該活動之主辦單位及主要贊助商。於系爭活
    動期間，模特兒穿著展示由被上訴人融合國立故宮博物院（
    下稱故宮）收藏之華燈伺宴圖、莊周夢蝶圖、北宋汝窯青瓷
    紙槌瓶、明永樂青花一把蓮盆、法華經等文物所設計之系爭
    7套禮服等情，為兩造均不否認，並有系爭活動導覽手冊、
    故宮圖像授權契約、系爭活動故宮文物IP使用計畫、大客戶
    酬謝晚宴場地暨羅浮宮場管申請服務合同、法國艾偲廣告公
    司媒體聲明稿、媒體報導、系爭7套禮服照片等在卷可稽（
    見原審卷第21、25至61頁；見本院卷第43至85、139至163頁
    ），是上開事實均堪認定。
四、本院判斷：
　㈠兩造間就系爭7套禮服已成立禮服製作契約，該契約性質上為
    製造物供給契約：　
　⒈按當事人互相表示意思一致者，無論其為明示或默示，契約
    即為成立，民法第153條第1項定有明文。次按稱「製造物供
    給契約」（或稱作成物供給契約、工作物供給契約、買賣承
    攬）者，乃當事人之一方專以或主要以自己之材料，製成物
    品供給他方，而由他方給付報酬之謂。此項契約之性質，究
    係買賣，抑屬承攬？自以依當事人之意思而為解釋，以資定
    之。如當事人之意思，重在工作之完成（勞務之給付），適
    用承攬之規定；側重於財產權之移轉者，適用買賣之規定；
    兩者無所偏重或輕重不分時，則認為承攬與買賣之混合契約
    ，關於工作之完成，適用承攬之規定，關於財產權之移轉，
    即適用買賣之規定，最高法院59年台上字第1590號、99年台
    上字第170號民事判決意旨參照。
  ⒉本件兩造就系爭活動籌辦及系爭7套禮服之設計、製作，均未
    簽訂書面契約，此為兩造所不爭。上訴人主張：伊為系爭活
    動之主辦方，由被上訴人協助辦理系爭活動；舉辦系爭活動
    之內容需要模特兒穿著系爭7套禮服進行展示，上開禮服之
    設計及圖樣均由被上訴人提供，上開禮服之費用均由伊支付
    等語（見本院卷第354、355頁）；被上訴人則供稱：兩造約
    定由上訴人擔任系爭活動之主辦方及全額贊助商，伊之工作
    主要是籌劃系爭活動之走秀及系爭7套禮服之設計、製作；
    系爭7套禮服之材料如布料、珠珠等，是由伊或所屬團隊工
    作坊購買等語（見本院卷第356頁）。參以系爭7套禮服係由
    被上訴人融合故宮收藏之國畫、經文、瓷器等國寶文物所設
    計之定製禮服，已如前述；且依上訴人法定代理人黃韻庭與
    被上訴人於108年10月4日之對話紀錄，黃韻庭稱：你是承辦
    方，你們團隊都是你們的，全部款項都匯款到你的團隊與助
    理戶頭；款項付了就付了，事後追加沒有這種事情，先前報
    價都未提到有設計費用，認知裡你們已把設計費包含在內等
    語（見原審卷第73、145頁）；及依黃韻庭與游采昕於108年
    9月16日之對話紀錄，游采昕稱：被上訴人幫主辦方里昂庭
    設計製作之系爭活動禮服，這筆費用應該由上訴人支付；伊
    這邊申請之尾款60萬元是包含禮服材料及製作費，因為急件
    需要更多人力支援，都是特別從各個工坊調過來幫忙的，且
    好的服裝材料成本原本就比較昂貴，其實被上訴人那邊有另
    外一個製作工坊都是做好幾年的老師傅，被上訴人有一半禮
    服是那邊製作的，費用應該是伊請款金額之好幾倍等語（見
    本院卷第105至109頁）等情，參互以觀，可知兩造係約定由
    被上訴人為系爭活動設計系爭7套禮服，並由上訴人及所屬
    團隊完成製作，使模特兒在系爭活動中穿著展示上開禮服，
    上訴人則需給付上開禮服之價金，足徵兩造就系爭7套禮服
    之設計、製作部分雖未簽訂書面契約，仍已達成意思表示合
    致而成立禮服製作契約（下稱系爭禮服製作契約）。又游采
    昕於與黃韻庭之上開對話紀錄中既稱：系爭7套禮服係由被
    上訴人設計製作，其僅為被上訴人製作團隊之一等語；且依
    游采昕於108年9月18日傳送予黃韻庭之「小紅製作款式0917
    」檔案及禮服製作照片，係稱其有參與製作編號1、2、5、6
    、7號禮服，而非全部系爭7套禮服（見本院卷第119、241至
    253頁），此為上訴人所不爭（見本院卷第337頁）等情，則
    上訴人主張兩造間就系爭7套禮服並無任何契約關係，其係
    與游采昕成立承攬關係云云，洵不足採。
　⒊本件被上訴人係服裝設計師，系爭7套禮服係由被上訴人融合
    故宮收藏之國畫、經文、瓷器等國寶文物所設計之定製禮服
    ，具有獨創性，應由被上訴人取得禮服設計之著作權，雖上
    訴人曾給付部分禮服材料費予游采昕（見原審卷第167、169
    、183、171、175、177頁之對話紀錄及明細表），然被上訴
    人所為禮服設計及其所屬團隊就系爭7套禮服所為裁縫、刺
    繡、加工等工作之價值，應遠高於上訴人付費之材料，是於
    系爭7套禮服製作完成後，應由被上訴人優先取得上開禮服
    之所有權，而與一般代工契約多約定由定作人保有加工物所
    有權之性質不同。且依黃韻庭與被上訴人於108年8月28日之
    對話紀錄，被上訴人稱：當初是想說，這樣方便到最後禮服
    完成品歸屬里昂庭等語；上訴人回稱：不然是誰的，搞笑喔
    等語（見原審卷第165頁）；及被上訴人於本院供稱：若上
    訴人將系爭7套禮服費用付清，伊可將禮服所有權讓與上訴
    人等語（見本院卷第357頁），可徵系爭禮服製作契約具有
    移轉財產權之性質。又系爭7套禮服係專供模特兒於系爭活
    動中穿著展示使用，被上訴人必須於該活動舉辦前完成系爭
    7套禮服之設計及製作，顯然兩造亦重視禮服製作工作之完
    成。依上說明，系爭禮服製作契約應屬「製造物供給契約」
    ，兼具財產權移轉與工作完成之性質，而屬買賣與承攬之混
    合契約。從而關於系爭7套禮服財產權之移轉，自應適用民
    法買賣之規定。
　㈡被上訴人尚未移轉系爭7套禮服之所有權予上訴人，上訴人以
    其之上開禮服所有權受侵害為由，依民法第767條第1項前段
    、第184條第1項前段規定為請求，均無理由：　　
　  按出賣人依民法第348條第1項之規定，負有交付其物於買受
    人，並使其取得該物所有權之義務。所謂交付即為移轉占有
    ，除現實交付及簡易交付外，尚得以占有改定及指示交付（
    讓與返還請求權）代替。而「動產物權之讓與，非將動產交
    付，不生效力。但受讓人已占有動產者，於讓與合意時，即
    生效力。讓與動產物權，而讓與人仍繼續占有動產者，讓與
    人與受讓人間，得訂立契約，使受讓人因此取得間接占有，
    以代交付」，民法第761條第1、2項定有明文。又「所有人
    對於無權占有或侵奪其所有物者，得請求返還之」、「因故
    意或過失，不法侵害他人之權利者，負損害賠償責任」，民
    法第767條第1項前段、第184條第1項前段規定亦有明定。系
    爭7套禮服為動產，依民法第761第1項規定，其物權之讓與
    以交付為生效要件。上訴人自承：系爭7套禮服在台製作完
    成後，並未交付予伊或黃韻庭，是直接將禮服運到法國供系
    爭活動使用，伊於系爭活動結束後未取得系爭7套禮服，因
    此才向被上訴人索討，卻遭拒絕等語（見本院卷第335、357
    頁），核與被上訴人供稱：系爭7套禮服製作完成後，直接
    送去法國參加系爭活動，活動結束後由伊收回上開禮服等語
    （見本院卷第335頁）相符，足徵被上訴人及所屬團隊完成
    系爭7套禮服後，並未將上開禮服交付予上訴人，上訴人亦
    未曾占有上開禮服。又上訴人並未舉證兩造間有何使上訴人
    取得間接占有之約定，尚難認兩造間有成立占有改定情事。
    準此，被上訴人於完成系爭7套禮服後，既未將上開禮服交
    付上訴人，自未讓與上開禮服所有權予上訴人，上訴人尚非
    所有權人。從而，上訴人主張其為系爭7套禮服之所有權人
    ，依民法第767條第1項前段規定，請求被上訴人返還系爭7
    套禮服，如不能返還，則依同法第184條第1項前段規定，賠
    償上開禮服之價額，均屬無據。至上訴人有無再給付被上訴
    人設計費之義務，始得請求交付系爭7套禮服，乃屬另一法
    律問題，非本案審理範圍，併予指明。
五、綜上所述，上訴人依民法第767條第1項前段規定，請求被上
    訴人返還系爭七套禮服，如不能返還，則依同法第184條第1
    項前段規定，請求賠償上開禮服之價額86萬2,779元，及自
    起訴狀繕本送達之翌日起至清償日止，按年息百分之五計算
    之利息，非屬正當，不應准許。從而原審為上訴人敗訴之判
    決，所持理由雖與本院不同，惟結論並無二致，仍應予維持
    。上訴論旨指摘原判決不當，求予廢棄改判，為無理由，應
    駁回其上訴。
六、本件事證已臻明確，兩造其餘之攻擊或防禦方法及所用之證
    據，經本院斟酌後，認為均不足以影響本判決之結果，爰不
    逐一論列，附此敘明。
七、據上論結，本件上訴為無理由，依民事訴訟法第449條第2項
    、第78條，判決如主文。　　
中　　華　　民　　國　　111 　年　　4 　　月　　27　　日
                  民事第十六庭  
                        審判長法  官  朱耀平
                              法  官  呂明坤
                              法  官  羅立德
正本係照原本作成。
不得上訴。
中　　華　　民　　國　　111 　年　　4 　　月　　28　　日
　　　　　　　　　　        　書記官  葉蕙心